【裁判字號】    89,台上,7197
【裁判日期】    891130
【裁判案由】    違反毒品危害防制條例
【裁判全文】
最高法院刑事判決                              八十九年度台上字第七一九七號
    上  訴  人  甲○○
右上訴人因違反毒品危害防制條例案件，不服台灣高等法院台中分院中華民國八十九
年八月十五日第二審判決（八十九年度上訴字第六○號，起訴案號：台灣台中地方法
院檢察署八十八年度偵字第五八○二、五八○四號），提起上訴，本院判決如左：
    主  文
原判決撤銷，發回台灣高等法院台中分院。
    理  由
本件原判決認定上訴人甲○○分別基於販賣第一級毒品海洛因與販賣第二級毒品安非
他命牟利之概括犯意，先後於民國八十八年二月初、同年二月二十二日，在台中市○
○○路及河南路口，分別將各低於新台幣（下同）五千元、三千元販入之第一級毒品
海洛因、第二級毒品安非他命各一包，以每包各為五千元、三千元出售予陳祈榮（起
訴書誤認為一次同時購買海洛因及安非他命各一包）圖利。嗣於八十八年二月二十三
日下午四時許，陳祈榮因涉嫌施用毒品，在台中縣梧棲鎮○○路○段六三○巷六八號
前廣場為警查獲，而供出上情。警方旋即囑陳祈榮佯裝欲再購買海洛因及安非他命，
而由陳祈榮以電話與上訴人聯絡，上訴人遂分別承上開販賣第一級毒品與第二級毒品
之概括犯意，與陳祈榮約定於同日下午十時許，在台中市○○○路○段與東大路口交
貨，屆時上訴人果將其原先已購入而持有，本欲供己施用之毒品海洛因及安非他命，
攜帶至上址準備交貨，而為埋伏於附近之警方人員當場逮捕，上訴人第二次分別販賣
海洛因及安非他命之行為始未得逞，警方並在上訴人所駕駛車號Ｌ五－八○○九號自
用小客車上查獲欲販賣予陳祈榮之海洛因五包（含袋重約三十二公克）、安非他命一
包（含袋重約一點九公克）及供分裝毒品販賣所用之電子秤一台。並於上訴人台中市
西屯區○○街五六號七樓之三之租住處查獲上訴人所有待售之海洛因三大包（分別含
袋重三八點二公克、二○點四公克、十九點八公克）及塑膠分裝袋一包等情。因而撤
銷第一審關於上訴人部分之科刑判決，改判論處上訴人連續販賣第一級及第二級毒品
罪刑，固非無見。
惟查：(一)按犯製造、運輸、販賣毒品之罪者，其供犯罪所用之物，均沒收之，為毒品
危害防制條例第十九條第一項所明定，上開規定，係刑法第三十八條第一項第二款、
第三項但書所指之特別規定，政府為防制毒品危害，維護國民身心健康，既設專條，
採義務沒收主義，自應優先適用，而無適用刑法第三十八條第一項第二款之餘地。本
件原判決既認扣案之電子秤一台係上訴人供販賣毒品所用之物，依上開說明，自應依
毒品危害防制條例第十九條第一項宣告沒收，方為適法，原判決竟援引刑法第三十八
條第一項第二款為沒收之依據，自有適用法則不當之違法。再原判決雖認定扣案之電
子秤一台係供販賣毒品所用之物，惟上訴人既自始否認有販賣第一、二級毒品之犯行
，該扣案之電子秤究竟如何供犯罪所用，原判決未予明，亦嫌理由不備。(二)刑法第
五十九條之酌量減輕其刑，必須犯罪另有其特殊之原因與環境等，在客觀上足以引起
一般同情，認為即予宣告法定最低度之刑，猶嫌過重者，始有其適用。依原判決事實
欄所認定，本件上訴人除第一次販賣五千元之海洛因外，第二次所欲販售之海洛因多
達五包（含袋重約三十二公克），於上訴人租住處所查獲待售之海洛因亦多達三大包
（分別含袋重三八點二公克、二○點四公克、十九點八公克），數量非少，且原判決
理由欄亦認定上訴人販賣海洛因，足使購買者導致精神障礙與性格異常，誘發暴力攻
擊及反社會行為，戕害國人健康及有危害社會安全之虞，惡性非輕（原判決第九頁末
行至十頁第二行），上訴人行為似不足引起一般人之同情，原判決徒以上訴人僅販賣
五千元之海洛因，販賣對象僅一人，作為減輕其刑之依據，有欠允當。以上或為上訴
意旨所指摘，或為本院得依職權調查之事項，應認原判決有發回更審之原因。又原判
決據上論結欄贅引毒品危害防制條例第八條第一項、第二項條文，案經發回，應併注
意及之，附此明。
據上論結，應依刑事訴訟法第三百九十七條、第四百零一條，判決如主文。
中      華      民      國    八十九    年     十一     月     三十     日
                              最高法院刑事第三庭
                                  審判長法官  陳  錫  奎
                                        法官  洪  清  江
                                        法官  吳  昆  仁
                                        法官  李  伯  道
                                        法官  陳  世  雄
      右正本證明與原本無異
                                              書  記  官
中      華      民      國    八十九    年     十二     月      五      日


司法院資訊處製作；財團法人民間司法改革基金會備份。
